【裁判字號】    95,毒抗,511
【裁判日期】    950731
【裁判案由】    聲請觀察勒戒
【裁判全文】
臺灣高等法院臺中分院刑事裁定         95年度毒抗字第511號
抗  告  人  臺灣南投地方法院檢察署檢察官
被      告  甲○○
上列抗告人因被告聲請觀察勒戒案件，不服臺灣南投地方法院中
華民國95年7月4日所為裁定(95年度毒聲字第171號）提起抗告，
本院裁定如下：
    主  文
原裁定撤銷，發回臺灣南投地方法院。
    理  由
一、抗告人臺灣南投地方法院檢察署檢察官於原審聲請意旨略以
    ：被告甲○○基於施用第一級毒品海洛因之犯意，於民國95
    年7月2日12時許，在南投縣國姓鄉○○村○○路土地公廟，
    施用第一級毒品海洛因一次，嗣於95年7月4日11時35分許，
    在南投縣南草屯鎮○○路57之1號為警查獲之事實，業據被
    告自白不諱，並有注射針筒1支扣案可證，爰依毒品危害防
    制條例第20條第1項及觀察勒戒處分執行條例第3條第1項，
    聲請裁定將被告送勒戒處所觀察勒戒等語。
二、原裁定意旨略以：本件被告前因施用毒品案件，經臺灣臺中
    地方法院以87年度訴字第 861號裁定送觀察、勒戒後，認無
    繼續施用毒品之傾向，由該院於87年 9月15日為免刑判決確
    定。又於上開判決確定後 5年內之88年間，復因施用毒品案
    件，除經原審檢察官聲請觀察、勒戒外，並提起公訴，嗣經
    原審法院以88年度毒聲字第 627號裁定送觀察、勒戒後，認
    有繼續施用毒品之傾向，再以88年度毒聲字第 845號裁定令
    入勒戒處所施以強制戒治，後因戒治成效良好，於88年11月
    25日，經原審法院以88年度毒聲字第1834號裁定停止戒治，
    所餘期間付保護管束，保護管束期間預計至89年 5月24日屆
    滿；而刑事部分，則於88年12月24日，經原審法院以88年度
    訴字第350號判處應執行有期徒刑10月，於89年3月4日(應係
    同月3日）確定，被告既曾於上開觀察、勒戒後「5年內再犯
    」毒品危害防制條例第10條之罪，且經法院判處罪刑確定，
    是本件即非屬該條例第20條第3項所定「5年後再犯」之情形
    ，檢察官聲請裁定將被告送觀察、勒戒，容有未合，應予駁
    回等語。
三、抗告意旨略以：被告前於88年5月間(按最後一次施用第一級
    、第二級毒品之時間應係88年4月底及同年3月上旬，此有原
    審法院88年度訴字第350號判決書附卷可參)，因施用毒品案
    件，除經檢察官聲請法院裁定觀察、勒戒後，認有繼續施用
    毒品之傾向，而經法院裁定令入戒治處所施以強制戒治外，
    刑事部分，則經原審法院於88年12月24日，以88年度訴字第
    350號判處應執行有期徒刑10月（第一級毒品部分判處8月、
    第二級毒品部分判處4月)。被告上開強制戒治部分，則於90
    年1月1日（抗告意旨誤載為1月2日）執行完畢。而被告於偵
    查中自承本案於95年7月2日12時許，在南投縣國姓鄉○○村
    ○○路土地公廟，施用第一級毒品海洛因一次等語，是被告
    本件施用毒品之犯行，距前次強制戒治期滿釋放後已逾 5年
    ，且期間被告並未因施用毒品案件而再經觀察、勒戒、強制
    戒治或起訴，據上所述，自應由檢察官依毒品危害防制條例
    之規定，聲請法院裁定令被告入勒戒處所觀察、勒戒，原審
    未查，誤以為毋庸對被告重新施以觀察、勒戒之處遇程序，
    自有違誤等語。
四、按施用第一、二級毒品為犯罪行為，毒品危害防制條例第10
    條定有處罰明文。故施用第一、二級毒品者，依前揭規定本
    應科以刑罰。惟基於刑事政策，對合於一定條件之施用者，
    則依同條例第20條、第23條之規定，施以觀察、勒戒及強制
    戒治之保安處分。毒品危害防制條例於92年7月9日修正公布
    ，自93年1月9日施行，其中第20條、第23條將施用毒品之刑
    事處遇程序，區分為「初犯」及「5年內再犯」、「5年後再
    犯」。依其立法理由之說明：「初犯」，經觀察、勒戒或強
    制戒治後，應為不起訴處分或不付審理之裁定；經觀察、勒
    戒或強制戒治執行完畢釋放後，「 5年內再犯」者，因其再
    犯率甚高，原實施之觀察、勒戒及強制戒治既已無法收其實
    效，爰依法追訴或裁定交付審理。至於經觀察、勒戒或強制
    戒治執行完畢釋放後，「 5年後再犯」者，前所實施之觀察
    、勒戒或強制戒治已足以遮斷其施用毒品之毒癮，為期自新
    及協助其斷除毒癮，仍適用「初犯」規定，先經觀察、勒戒
    或強制戒治之程序。從而依修正後之規定，僅限於「初犯」
    及「 5年後再犯」二種情形，始應先經觀察、勒戒或強制戒
    治程序。倘被告於 5年內已再犯，經依法追訴處罰，縱其第
    三次（或第三次以上）再度施用毒品之時間，在初犯經觀察
    、勒戒或強制戒治執行完畢釋放5年以後，已不合於「5年後
    再犯」之規定，且因已於「 5年內再犯」，顯見其再犯率甚
    高，原實施觀察、勒戒或強制戒治，已無法收其實效，即應
    依該條例第10條處罰(最高法院95年5月9日第7次刑事庭會議
    紀錄參照）。經查，本件依原審裁定書所載，被告雖曾因施
    用毒品案件，經臺灣臺中地方法院以87年度訴字第 861號裁
    定送觀察、勒戒後，認無繼續施用毒品之傾向，由該院於「
    87年9月15日」為免刑判決確定在案。又於上開判決確定後5
    年內之88年間，復因施用毒品案件，經原審裁定施以強制戒
    治，嗣因戒治成效良好，於88年11月25日，再經原審法院以
    88年度毒聲字第1834號裁定停止戒治，所餘期間付保護管束
    ，保護管束期間預計至「89年5月24日屆滿(依臺灣高等法院
    被告前案紀錄表所示，被告嗣經撤銷停止戒治，執行殘餘之
    強制戒治，於90年1月1日執行完畢）」；而刑事部分，則於
    「88年12月24日」，經原審法院以88年度訴字第 350號判處
    應執行有期徒刑10月，於「89年3月4日（應係同月3日)」確
    定。惟本案被告係於「95年7月2日」，再犯施用第一級毒品
    罪，是被告於本案施用毒品之時間，距前次強制戒治期滿已
    逾5年，何以此次強制戒治執行完畢後，5年後再犯，前所實
    施之觀察、勒戒及強制戒治，「不足以」遮斷其施用毒品之
    毒癮？原審裁定均未說明，徒以被告曾經臺灣臺中地方法院
    於「87年9月15日」為免刑判決確定後，5年內之88年間，復
    因施用毒品案件，即認嗣後對被告所施以之「觀察、勒戒及
    強制戒治」（即90年1月1日強制戒治執行完畢之部分），已
    不足以收保安處分之成效，本案毋庸再施以保安處分，而應
    逕行起訴，顯有理由不備之違法。檢察官抗告意旨指摘及此
    ，為有理由，自應於本院將原裁定撤銷，發回臺灣南投地方
    法院另行審酌。爰依刑事訴訟法第 413條前段，裁定如主文
    。
中    華    民    國    95    年    7    月    31    日
               刑事第十庭  審判長法  官  林  照  明
                                 法  官  唐  光  義
                                 法  官  蔡  名  曜
上列正本證明與原本無異。
不得抗告。
                                 書記官  劉  恒  宏
中    華    民    國    95    年    8     月    8     日
                                                      Ｆ


司法院資訊處製作；財團法人民間司法改革基金會備份。
